臺灣彰化地方法院民事判決
109年度簡上字第159號
上  訴  人  沈英菊  
被上訴人    徐沈明  
上列當事人間請求返還不當得利事件，上訴人對於中華民國109
年11月10日本院彰化簡易庭第一審判決 (109年度彰簡字第450號
)提起上訴，本院合議庭判決如下：
    主  文
原判決命上訴人給付被上訴人逾新臺幣23,635元及於繼承被繼承
人沈玉枝之遺產範圍內給付被上訴人新臺幣45,134元本息部分，
及該部分假執行之宣告，均廢棄。
上開廢棄部分，被上訴人在第一審之訴及假執行之聲請均駁回。
上訴人其餘上訴駁回。
第二審訴訟費用新臺幣壹仟伍佰元由上訴人負擔百分之九十一，
餘由被上訴人負擔。
　　事實及理由
一、本件被上訴人受合法通知，未於言詞辯論期日到場，核無民
    事訴訟法第386條各款所列情形，爰依上訴人聲請，由其一
    造辯論而為判決。
二、被上訴人起訴主張：訴外人即被繼承人沈林秋於民國（下同
    ）98年1月2日死亡，由訴外人即其配偶沈玉枝、原審被告張
    沈秀治（未上訴已確定）及上訴人沈英菊共同繼承。沈玉枝
    亦已於108年3月25日死亡，由張沈秀治及沈英菊共同繼承，
    且其二人均未就沈林秋之遺產辦理拋棄繼承。被上訴人則為
    沈林秋之孫，沈林秋死亡後，後續之喪葬費用均由被上訴人
    墊付，喪葬業者請領款項加上納骨堂使用、管理費合計為新
    臺幣（下同）179,400元。而為死者支付喪葬費用，應解為
    繼承費用，由被繼承人之遺產負擔。沈林秋、沈玉枝死亡時
    ，張沈秀治及沈英菊均為第一順位繼承人，應按繼承比例共
    同承受沈林秋財產上之一切權利、義務，故被上訴人為上訴
    人墊付喪葬費用179,400元，自得依民法第179條或第176條
    第1項規定請求返還。爰依不當得利或無因管理之法律關係
    擇一為請求等語。並於原審聲明：⑴被告應連帶給付原告179
    ,400元，及自起訴狀繕本送達翌日起至清償日止，按週年利
    率5％計算之利息。⑵願供擔保，請准宣告准予假執行。
三、上訴人除援引第一審之陳述外，並補稱；
（一）被上訴人向伊請求這些錢，伊真的沒有能力，財產都是他
      們在處理，伊都沒有理會，也不知道他們怎麼處理，應該
      由他們負責任。當時喪事伊也沒有理會，財產伊也沒有參
      與處理，應該由得到財產的人來負責，伊母親的喪事都是
      由他們處理的，如何過戶財產我也不知道，伊也沒有要求
      他們給伊生活費，伊都自己靠自己的能力生活，自己過。
（二）喪葬費這些伊不知道，因為伊沒有參與處理。伊實在是沒
      有錢。抵銷的金額沒有錯。撫養費每月500元，109年5月
      之後的錢也沒有給伊。伊現在只靠老人年金生活，而且被
      上訴人說好一個月給伊五百元，到現在都沒有給伊。電有
      給伊用，但是現在水也不給伊用。
（三）喪葬費本來是伊要處理，被上訴人發現他爺爺沈林秋有財
      產給伊，沈林秋的太太要求伊每個月付6000元，共12,000
      元給她。被上訴人有領勞保死亡給付，但是伊都沒有介入
      ，財產都是被上訴人拿走，所以喪葬費應該由被上訴人處
      理。
四、原審判決命上訴人給付被上訴人31,135元，及於繼承被繼承
    人沈玉枝之遺產範圍內給付被上訴人45,134元，暨自109年4
    月18日起至清償日止，按週年利率5%計算之利息。上訴人不
    服，提起一部上訴，聲明：（一）原判決廢棄。（二）被上
    訴人在第一審之訴及假執行之聲請均駁回。被上訴人則未到
    庭或具狀作何聲明及陳述。
五、本院查：　　
（一）按無法律上之原因而受利益，致他人受損害者，應返還  
      其利益，民法第179 條前段定有明文。次按因遺產而生之
      捐稅及費用，應由繼承人按其應繼分負擔之，此為繼承人
      間之內部關係，從而代他人墊支上開捐稅及費用者，該墊
      支人得依不當得利規定向繼承人請求返還其應負擔部分。
      至民法第1150條規定得向遺產中支取，並不阻止墊支人向
      他繼承人按其應繼分求償（最高法院74年度台上字第1367
      號、95年度台上字第824 號判決意旨參照）。
（二）經查：
　　⑴被上訴人主張其為沈林秋之孫，沈林秋、沈玉枝已分別於9
      8年1月2日、108年3月25日死亡，上訴人沈英菊及張沈秀
      治為沈林秋、沈玉枝之法定繼承人等情，業據其提出戶籍
      謄本、繼承系統表為證（見原審卷第63至73頁），且為上
      訴人所不爭執，應堪信為真實。另被上訴人主張系爭喪葬
      費用為其支出等情，亦據證人即承辦沈林秋後事處理之喪
      葬業者尤建龍於原審證述明確（見原審卷第182頁），堪
      認本件沈林秋之喪葬費用確為被上訴人所支付無誤。上訴
      人既為繼承人，有埋葬屍體並負擔所需費用之義務，被上
      訴人先行支付喪葬費用，自得依不當得利之法律關係請求
      上訴人給付其代墊之沈林秋喪葬費用。至上訴人主張遺產
      均由被上訴人處理，喪葬費用應該由他們負責任云云，並
      未舉證以實，且與本件喪葬費用之分擔無關，本院自無庸
      審酌。　　　
    ⑵惟按二人互負債務，而其給付種類相同，並均屆清償期者
　　  ，各得以其債務，與他方之債務，互為抵銷，民法第334 
       條第1項前段亦定有明文。查上訴人主張被上訴人依本院
      106年度家親聲字第231號和解筆錄，應每月給付500元予
      上訴人作為撫養費用等情，經本院依職權調閱前開家事事
      件卷宗核對屬實，應堪認定，被上訴人亦於原審自承均未
      依和解筆錄內容支付（見原審卷第166頁），復未於本院
      準備程序及言詞辯論期日到庭或提出書狀爭執；從而，上
      訴人沈英菊主張以該債權抵銷，為有理由，應予准許。核
      原審判決計算抵銷部分，係自107年2月20日起至109年5月
      20日止，然被上訴人迄今仍未履行，至本院言詞辯論終結
      前，共計積欠7,500元（即109年6月20日至110年8月20日
      ，共15個月，500×15=7,500），上訴人主張應予抵銷，自
      屬有理由。
六、綜上所述，被上訴人依民法第179條及繼承之法律關係，請
    求上訴人給付23,635元（31,135-7,500=23,635）及於繼承
    被繼承人沈玉枝之遺產範圍內給付被上訴人45,134元，暨自
    起訴狀繕本送達翌日即109年4月18日起至清償日止，按週年
    利率百分之5%計算之利息，為有理由，應予准許，逾此範圍
    之請求，則無理由，應予駁回。原審未及審酌上訴人提出之
    抵銷抗辯，就上開應予駁回部分（即7,500元本息部分），
    為上訴人敗訴之判決，自有未洽，上訴論旨指摘原判決此部
    分不當，求予廢棄改判，為有理由，爰由本院廢棄改判如主
    文第一項、第二項所示。其餘應予准許部分（即給付被上訴
    人23,635元及於繼承被繼承人沈玉枝之遺產範圍內給付被上
    訴人45,134元本息部分），原審判命上訴人給付，核無不合
    ，上訴論旨指摘原判決此部分不當，求予廢棄，為無理由，
    應駁回此部分上訴。
七、據上論結，本件上訴為一部有理由、一部無理由。依民事訴
    訟法第436條之1第3項、第385條第1項、第450條、第449條
    第1項、第79條，判決如主文。
中　　華　　民　　國　　110 　年　　10　　月　　15　　日
                民事第四庭審判長法　官　王鏡明
                                法  官　姚銘鴻　
                            　　法  官　謝仁棠　　
以上正本係照原本作成。
不得上訴。
中　　華　　民　　國　　110 　年　　10　　月　　15　　日
                                書記官  陳文新